【裁判字號】    98,台上,443
【裁判日期】    980319
【裁判案由】    返還不當得利等
【裁判全文】
最高法院民事判決              九十八年度台上字第四四三號
上  訴  人  甲○○○○○○○○○
            乙○○
共      同
訴訟代理人  常照倫律師
被 上訴 人  合作金庫商業銀行股份有限公司
法定代理人  丙○○
訴訟代理人  曾耀聰律師
上列當事人間請求返還不當得利等事件，上訴人對於中華民國九
十七年九月二日台灣高等法院台中分院第二審判決（九十七年度
重上字第四九號），提起上訴，本院判決如下：
    主  文
上訴駁回。
第三審訴訟費用由上訴人負擔。
    理  由
本件被上訴人主張：坐落台中市○區○○○段三二六之三二地號
土地上，門牌號碼台中市○區○○路三七六號、三七六之一號、
三七六之二號、三七六之三號房屋（建號依序為七二三九、七二
四○、七二四一、七二四二號。另七二四三號為公共設施），及
臨編一二九五四建號建物（下稱全建物），原為訴外人陳一平所
有，於民國八十五年九月五日出租予訴外人何南進，並由上訴人
乙○○任承租人之連帶保證人，約定月租為新台幣（下同）四十
五萬元，租期至九十五年九月四日止。何南進於同日將全建物中
如原判決附圖（下稱附圖）二所示Ｂ部分（一層，門牌三七六號
）面積○．○四四二五四公頃，七二四○、七二四一、臨一二九
五四建號（二層，門牌三七六之一、之二號）面積共○．一三二
九一五公頃，七二四二建號（三層，門牌三七六之三號）面積○
．一四○六一九公頃，七二四三建號（地下層）面積○．一五二
八三八公頃，屋頂突出物面積○．○○三一一二公頃等部分建物
（下稱系爭建物）轉租與乙○○，約定月租為三十萬元，租期如
上。乙○○再提供上訴人陳蓉蓉為負責人之東帝理容名店作為營
業之用。嗣台中市第一信用合作社（下稱台中一信）於八十七年
十一月二十六日因拍賣而買受全建物，取得所有權，伊再於九十
年九月十四日概括承受台中一信之權利義務，取得全建物之所有
權。伊曾與何南進、乙○○三方協議，同意乙○○依轉租所應給
付何南進之月租金三十萬元，直接代何南進給付予伊，清償抵付
何南進租金中之同額部分。惟因何南進所交付之票據屢遭退票，
且乙○○亦屢經催討始交付遠期票據，經以票款七百三十五萬元
抵付何南進舊欠租金後，仍積欠自九十二年三月五日起至同年十
二月四日止之九個月租金四百零五萬元，伊乃於九十二年十二月
四日以台中三一支局第一○○八號存證信函終止該租約，承租人
何南進於租約終止後亦已遷離其使用部分，而乙○○既為連帶保
證人，依民法第二百七十二條第一項、第二百七十三條規定，就
何南進上開欠租部分，自有給付義務。是上訴人在無租賃關係存
在下，亦無其他合法使用權源，仍繼續占用系爭建物，屢經催討
，迄不返還，依民法第七百六十七條之規定，伊自得請求上訴人
等遷讓返還系爭建物。又上訴人自九十二年十二月五日起，就系
爭建物已無權使用，其無法律上之原因受有物之使用利益，致伊
受有損害，伊自得依民法第一百七十九條之規定，請求上訴人返
還相當於租金之不當得利，並參照乙○○向何南進轉租之月租三
十萬元計算，至九十六年五月四日止，共一千二百三十萬元，自
九十六年五月五日起至遷讓返還建物止，按月為三十萬元。爰求
為命上訴人共同將系爭建物騰空遷讓返還被上訴人，並命乙○○
給付被上訴人四百零五萬元、命上訴人共同給付被上訴人一千二
百三十萬元及均加計自起訴狀繕本送達翌日起算法定遲延利息、
暨命上訴人自九十六年五月五日起至遷讓返還系爭建物之日止，
按月共同給付被上訴人三十萬元之判決。
上訴人則以：乙○○自九十年九月起，已就系爭建物另與被上訴
人直接成立不定期限租賃關係，用以經營東帝理容名店（實際負
責人為乙○○，登記負責人名義為陳蓉蓉），約定月租十萬元（
其中自九十一年九月起至九十二年八月止，乙○○另租用系爭建
物三樓部分，月租為十萬元，合計與原租用部分共為二十萬元）
。伊以支票交付被上訴人之七百三十五萬元，均係伊向被上訴人
租用系爭建物而支付之租金，絕非代償前承租人何南進之欠款，
故伊無欠租情事。被上訴人縱於九十二年十二月四日終止與何南
進間之租約，仍不影響伊與被上訴人間之租賃關係。又縱認伊僅
為次承租人，然因被上訴人於終止租約後，仍繼續向乙○○收取
租金，亦應認被上訴人與乙○○間另成立一不定期限租約，被上
訴人自不得以其與何南進間已終止租約為由，要求伊遷讓已合法
承租之系爭建物，伊更無不當得利可言等語，資為抗辯。
原審斟酌全辯論意旨及調查證據之結果，以：依被上訴人提出之
票據代收情形明細表、明細分類帳、傳票、取款憑證等，及證人
即為被上訴人承辦本件租約及催收帳款之人員周鶴齡、詹順源到
場之證言，可知何南進有欠租及所交支付租金之票據屢有退票情
形，均由乙○○代為支付，為延續原有之租賃關係，而非成立另
一租賃關係。而何南進尚積欠租金至少六百零五萬元，有支付命
令、民事判決等件可證，且為上訴人不爭。乙○○固曾於九十一
年至九十五年間先後交付金額共七百三十五萬元之六十九張支票
予被上訴人，迄九十五年九月五日止均已兌現，然此金額係代何
南進清償自九十年九月五日起至九十一年九月四日止每月租金三
十萬元共三百六十萬元（每月其他十五萬元租金由何南進給付）
、何南進交付卻未兌現之支票票款共一百零五萬元、自九十一年
九月五日起至九十二年三月四日止每月租金四十五萬元共二百七
十萬元（何南進未續付，應由乙○○給付）。是上開七百三十五
萬元僅足抵充至九十二年三月四日之租金。上訴人雖主張乙○○
已另與被上訴人就系爭建物成立不定期限租賃關係云云，並以被
上訴人職員所簽收之付款請示單、費用支出申請單、收據等文件
所載「房租、租金、承租人東帝理容名店（乙○○）」等為證。
然質之被上訴人處理本件催收債務之證人周鶴齡、詹順源，可證
渠等向上訴人所收取者，乃延續何南進原有租約關係所生之同一
債務，並非與上訴人成立另一租約關係，核與被上訴人所提出之
上開記帳資料相符，堪信為真。而被上訴人為法人組織，各項財
產之處分均有一定程序及準則，其「合作金庫銀行不動產管理運
用要點」已明定關於不動產出租之一定程序，上訴人所指簽具上
開「付款請示單」、「費用支出申請單」、「收據」之人員徐佳
如、夏明輝及詹順源等人，要只為被上訴人之催收帳款人員，並
無權代理被上訴人與他人訂立租賃契約。至於本件催收原租約關
係所生債務時，在上開上訴人所備請示單、申請單及自簽收據上
所填載，要僅收款收據之便宜記載，乃為就現有債權債務關係之
處理文書而已，尚非有與上訴人合意成立契約之功能。況其間何
南進每月仍對被上訴人有四十五萬元之租金債務，被上訴人並多
次以起訴及聲請支付命令方式對之催討，參以被上訴人所提乙○
○與何南進於九十二年四月二十二日簽立予被上訴人之申請書所
載，乙○○於是時係以連帶保證人地位與承租人何南進共同出具
，請求被上訴人將何南進之租金由四十五萬元減為三十萬元，並
稱「若蒙核准，則申請人願承諾將積欠租金清償，且往後每月租
金均按時繳納」等語。衡情倘乙○○自九十年九月間起即就系爭
建物另與被上訴人成立不定期限租賃關係，則乙○○豈會以連帶
保證人自居而簽署該申請書。是上訴人主張其於九十年九月間即
與被上訴人成立新之不定期限租約關係，尚非可取。此外，乙○
○僅係原租約之連帶保證人及轉租人，並非承租人，不符民法第
四百五十一條之要件，則被上訴人於九十二年十二月四日終止其
與何南進之租約關係後，其催收人員仍向上訴人收取者，性質上
應為何南進所積欠之租金，殊無成立不定期限租賃關係之餘地。
故上訴人另主張本件為往取債務，欠租屬被上訴人受領遲延，不
能據此終止租約云云，亦無可採。本件全建物之承租人何南進積
欠租金既達九個月，且屢經催討，何南進與乙○○仍不為給付，
被上訴人於九十二年十二月三日以存證信函向何南進與乙○○終
止租賃契約，並經其二人於翌日收受，則本件全建物之租約於是
日即已終止，何南進自該日起即無使用權源，上訴人亦無占用使
用系爭建物之合法權源，為無權占有，被上訴人基於所有權人之
地位，自得依民法第七百六十七條前段規定，請求上訴人遷讓交
還系爭建物。且被上訴人依連帶保證之法律關係，亦得請求乙○
○給付上開何南進積欠九個月之租金四百零五萬元。再者，上訴
人無權占有系爭建物，獲有相當於租金之不當得利，且致被上訴
人受有損害，被上訴人自得依民法第一百七十九條規定，請求上
訴人返還不當得利。被上訴人請求依乙○○向何南進轉承租系爭
建物之每月租金三十萬元計算，核屬適當。並說明上訴人其餘主
張與舉證，無一一論述之必要，為原審心證之所由得，因而維持
第一審所為被上訴人勝訴之判決，即命上訴人將系爭建物騰空遷
讓返還被上訴人，並命乙○○給付被上訴人四百零五萬元本息、
命上訴人共同給付被上訴人一千二百三十萬元本息、暨命上訴人
自九十六年五月五日起至遷讓返還系爭建物之日止，按月共同給
付被上訴人三十萬元，駁回上訴人之上訴。
查被上訴人為法人組織，各項財產之處分及出租，均有一定程序
及準則，且乙○○與何南進曾於九十二年四月二十二日簽立申請
減少租金之申請書交付被上訴人等情，為原審認定之事實，則於
上訴人主張及舉證被上訴人曾授與其職員代理簽訂新租約之權限
前，原審認定上開「付款請示單」、「費用支出申請單」、「收
據」等所示內容，僅為收款收據之便宜記載，尚不具有與上訴人
合意成立租賃契約之功能一節，要無可議。況上開文件所示收款
記錄，固有載為「租金」者，然因係補繳九十二年十二月四日終
止租約前承租人所積欠之租金（即該六十九張支票金額共七百三
十五萬元，係支付至九十二年三月四日止之欠租，亦經原審認定
），其上記載「租金」，並經被上訴人用印，亦與實情無悖，難
為有利於上訴人認定之依憑。原審因而為不利上訴人之判決，駁
回其上訴，經核於法洵無違誤。上訴論旨，猶執陳詞，並以原審
取捨證據、認定事實、解釋契約及適用法律之職權行使，暨其他
與判決基礎無涉之理由，指摘原判決不當，求予廢棄，不能認為
有理由。
據上論結，本件上訴為無理由。依民事訴訟法第四百八十一條、
第四百四十九條第一項、第七十八條，判決如主文。
中    華    民    國  九十八  年    三    月   十九   日
                      最高法院民事第六庭
                          審判長法官  朱  建  男
                                法官  顏  南  全
                                法官  林  大  洋
                                法官  沈  方  維
                                法官  陳  碧  玉
      本件正本證明與原本無異
                                      書  記  官
中    華    民    國  九十八  年    四    月    六    日
                                                      Ｑ


司法院資訊處製作；財團法人民間司法改革基金會備份。
